臺灣板橋地方法院民事判決　　　　　　　96年度婚字第1103號
原　　　告　乙○○
被　　　告　甲○○
訴訟代理人　楊志航律師
上列當事人間請求確認婚姻關係不成立等事件，本院於中華民國
96年12月5 日言詞辯論終結，判決如下：
    主      文
原告之訴駁回。
訴訟費用由原告負擔。
    事實及理由
一、原告主張：被告原係原告之大嫂，原告之兄為船員，常年不
    在家，被告引誘原告而交往，兩造遂自82年5 月間共同生活
    ，嗣被告自行至文具具店購買結婚證書，邀被告大姊夫戴同
    春擔任證婚人，另一位證婚人原告並不認識，填妥兩造結婚
    證書後即由被告單獨持往戶政事務所辦理結婚登記，辦畢後
    並未交付原告，故原告不知悉另一名證婚人為何人。因兩造
    結婚當時僅有一名證婚人在場簽名蓋章，未知會相關人員，
    也無宴請親友，並無公開儀武，依法兩造結婚無效，兩造婚
    姻關係不成立。為除去原告在私法上法律地位不安之狀態，
    故原告有提起本件訴訟之必要，亦即原告有即受確認判決之
    法律上利益；為此依民事訴訟法第247 條第1 項規定訴請確
    認兩造婚姻關係不成立等語。又原告有正當收入，無不良嗜
    好，家庭及子女生活費用皆由原告負擔，為子女之最佳利益
    計，兩造所生之末成年次女黃佳旗、三女黃怡芳之親權行使
    與負擔，請求交由原告任之。並聲明：確認原告與被告間之
    婚姻關係不成立，並請求酌定兩造所生子女黃佳旗、黃怡芳
    均由原告行使親權云云。
二、被告抗辯：兩造於82年間先在桃園縣八德市共同居住，嗣於
    82年5 月間共同前往書局購買結婚證書，先由原告書寫結婚
    證書之內容，兩造再共同決定結婚證書上之主婚人、介紹人
    、證婚人由誰擔任，並取得各該人員之首肯，內容書寫完畢
    後，兩造再一同搭火車回花蓮縣瑞穗鄉○○村○○路35號原
    告父親住所，請原告父親於結婚證書上主婚人欄用印完畢，
    兩造再於82年5 月22日一同到台東縣長濱鄉埔村被告娘家，
    由被告姊夫戴同春於介紹人欄上用印，被告母親陳阿月亦於
    證婚人欄上用印，當天晚上為了慶祝兩造結婚，兩造在大姊
    夫戴同春家外面的道路旁，擺設一桌酒菜，席間有兩造、被
    告大姊夫戴同春、母親陳阿月、大嫂林秀英、姪子女戴美玲
    、戴寶雲等數人在場，大姊夫戴同春於席間舉杯恭喜兩造結
    婚，酒席結束後之隔日，兩造先回花蓮原告父親住居所，再
    回桃園縣八德市兩造住居所。由於原告工作上不方便，所以
    委由被告持結婚證書於82年6 月7 日至桃園縣八德戶政事務
    所登記。兩造結婚證書上之結婚人、主婚人、介紹人、證婚
    人均親自在兩造結婚證書上用印，並於被告大姊夫戴同春之
    家外面的馬路邊辦桌請客，雖場面簡單，但符合民法第982
    條規定之結婚公開儀武、2 位以上證人之結婚要件。另外，
    兩造於91年3 月17日購買位於臺北縣鶯歌鎮○○路33巷6弄9
    號5 樓新屋時，準備慶祝新屋落成，當時兩造感於兩造於82
    年間之婚宴甚為寒酸（兩造結婚時礙於原告之兄即被告之前
    夫，故未辦理隆重婚宴），而當時被告之前夫已過世，兩造
    有意在新屋落成餐會上補行隆重結婚宴客，遂在台北縣鶯歌
    鎮同慶里活動中心，舉辦新屋落成餐會兼慶祝兩造結婚十週
    年慶，宴客舞台上有「落成典禮」、「雙喜臨門」、「結婚
    十週年」之字樣，席間主持人並要求與會來賓舉杯向「新郎
    、新娘」敬酒，可見兩造婚姻有效等語。並聲明：駁回原告
    之訴。
三、經查，原告主張兩造婚姻不成立之情，無非以其父親黃江東
    到庭證稱：「我不知道兩造有結婚，我也沒有參加兩造的婚
    禮，兩造結婚證書不是我簽名蓋章的（證人檢視兩造結婚證
    書，並以國語說出我沒有蓋章等語），但印章是我的，不過
    不是我蓋章的。原告沒有跟我說過他已經結婚了，我也不知
    道原告跟他大哥的太太生下孩子，因為我們彼此沒有同住。
    孫子有來看過我，我知道孫子是被告生的，我剛剛說我不知
    道孫子是被告生的是我聽不清楚，我有重聽。」等語。惟原
    告父親證稱不知兩造結婚之事，並不能證明兩造完全未經他
    人祝賀而舉行結婚儀式，何況原告父親平常居住花蓮老家，
    依社會經驗，兩造舉行結婚儀式亦未必會在花蓮老家舉辦。
四、次查，被告抗辯兩造已合法成立婚姻關係，業據被告提出兩
    造於91年3 月17日補辦婚宴之錄影光碟1 片為證，經本院當
    庭勘驗結果為：「兩造身穿光鮮亮麗的衣服且均別上喜花，
    站在門口迎接賓客，共有數十桌辦桌喜宴，門口也有收禮金
    之招待員，賓客陸續進入會場交付紅包禮金，並與兩造敬酒
    打招呼，喜宴開始後，台上有司儀、樂團，兩造上台後，司
    儀介紹兩造『雙喜臨門、結婚十週年』，兩造在台上均笑容
    滿面，有二個小孩上台各自拿壹張大紅紙，上面各寫著『雙
    喜臨門、結婚十週年』邀請兩造切蛋糕，賓客齊唱『祝你生
    日快樂』，主持人上台以原住民語言介紹兩造及長輩親友，
    後來司儀要兩造當台親吻，兩造親吻後，司儀宣示『現在請
    新郎新娘一鞠躬』，兩造即同時一鞠躬後下台逐桌向賓客敬
    酒，台上即有賓客上台唱歌。」等情，此有勘驗筆錄在卷可
    稽。又兩造之子女黃佳旗、黃怡芳均到庭證稱：前揭錄影光
    碟內容之台上小孩確實就是渠等。依錄影內容，司儀向來賓
    介紹兩造為「新郎、新娘」並要兩造以「新郎、新娘」身分
    向來賓鞠躬及敬酒，賀客眾多且均有包送禮金，門口亦有專
    職收取禮金之招待人員，其情形完全符合台灣民間舉辦結婚
    喜宴之儀式。是以，被告辯稱：兩造於82年結婚時因礙於被
    告之前夫即原告之兄長尚在而不便舉行盛大儀式，始遲於91
    年3 月17日補辦盛大結婚儀式等語，堪以採信。
五、另查，被告之姪子戴寶雲、被告之姪女戴美玲、被告之大嫂
    陳林秀英均到庭分別證稱如下：
(一)、證人戴寶雲證稱：「82年間被告與原告有去我家，在我家門
    外馬路上辦桌一桌酒菜，當時應該是舉行結婚典禮，當時約
    有10人參與，當時辦桌吃飯時我外婆與我父親都有在結婚證
    書上蓋印章，我父親戴同春等人也有站起來舉杯慶祝兩造結
    婚，我父親現在已經過世了。當時大家都有舉杯敬酒宣布兩
    造結婚的事情。當時鄰居也都有看到，但是這些鄰居大部分
    都已經往生了，兩造舉行的典禮外觀上看得出來是婚宴。」
    等語。
(二)、證人戴美玲證稱：「82年間兩造結婚時，我有參加這場婚宴
    ，我當時是在旁邊幫忙而已，看客人要什麼我就拿什麼，當
    時因為我是國中而已還小。據我印象當時約是10人左右參與
    宴客，是在路邊的酒席，確實大家都有舉杯慶祝兩造結婚，
    並有幫兩造結婚證書蓋章。當時外婆的好友是住在附近也都
    有一起來吃飯慶祝，當時鄰居也有在旁邊看到，鄰居也都看
    出來這是結婚，因為我們事前就有告訴鄰居了。」等語。
(三)、證人陳林秀英證稱：「82年間兩造確實有在路邊舉行結婚典
    禮，我當時確實有參加，鄰居也都有看到，當時約有10個人
    左右參加，大家都有幫兩造舉杯慶祝兩造結婚。」等語。
    依此三位證人所述，兩造於82年5 月間結婚，雖未舉行辦理
    隆重喜宴，惟亦在被告娘家前之鄉下路邊舉辦一桌喜宴，有
    親友約10人到場舉杯敬酒祝賀且有鄰居圍觀，被告娘家親人
    亦有通知告示是慶祝兩造結婚，因此足以辨認兩造當時在鄉
    下已舉行簡單的結婚公開儀式。
六、按修正前民法第982 條規定：「結婚應有公開儀式及二人以
    上之證人」。是以，本國民法修法前關於結婚要件係採「儀
    式婚主義」之立法，只要具備公開之儀式及二人以上之證人
    ，婚姻即可成立。故結婚不必訂定書面契約，亦不須辦理結
    婚登記。依前開調查，兩造已舉行二次結婚儀式，第一次於
    82年5 月間在被告娘家的鄉下路邊簡單舉行，第二次在兩造
    住處之台北地區盛大舉行，均已符合民法規定之公開結婚儀
    式。是以，原告空言主張兩造結婚不成立云云，不足採信。
七、按法律關係基礎事實之存否不明，以原告不能提起他訴訟者
    為限，亦得提起確認之訴，為新修正民事訴訟法第247 條第
    1 、2 項所明定。本件原告提起確認婚姻關係不成立之訴，
    此身份關係之存否乃夫妻關係之重要基礎事實；因原告於本
    院審理時不願承認兩造婚姻關係，是以被告有即受確認判決
    之利益，應允許原告提起本件確認婚姻關係不成立之訴。依
    上開調查，兩造既已舉行合法公開的儀式婚禮，從而，本件
    原告主張兩造婚姻關係不成立，為無理由，應予駁回。
八、訴訟費用負擔之依據：民事訴訟法第78條。
中　　華　　民　　國　　96　　年　　12 　 月　　19　　日
              家事法庭      法　官　黃惠瑛
以上正本證明與原本無異。
如對本判決不服，應於判決送達後20日內向本院提出上訴狀。
中　　華　　民　　國　　96　　年　　12 　 月　　19　　日
                            書記官　楊振宗
